臺灣高等法院刑事判決
109年度上易字第1717號
上  訴  人  臺灣宜蘭地方檢察署檢察官
被      告  陳維新

上列上訴人因被告違反毒品危害防制條例案件，不服臺灣宜蘭地
方法院於中華民國109年8月6日所為109年度易字第355號第一審
協商判決（起訴案號：臺灣宜蘭地方檢察署109年度毒偵字第360
號），提起上訴，本院判決如下：
    主  文
原判決撤銷，發回臺灣宜蘭地方法院。
    理  由
一、按協商程序所為之科刑判決，不得上訴。但有刑事訴訟法第
    455條之4第1項第1款（撤銷協商合意或撤回協商聲請者）、
    第2款（被告協商之意思非出於自由意志者）、第4款（被告
    所犯之罪非同法第455條之2第1項所定得以聲請協商判決者
    ）、第6款（被告有其他較重之裁判上一罪之犯罪事實者）
    、第7款（法院認應諭知免刑或免訴、不受理者）所定情形
    之一，或協商判決違反同法第455條之4第2項（法院應於協
    商合意範圍內為判決，所科之刑以宣告緩刑、2年以下有期
    徒刑、拘役或罰金為限）之規定者，不在此限。對於協商判
    決之上訴，第二審法院之調查以上訴理由所指摘之事項為限
    。第二審法院認為上訴有理由者，應將原審判決撤銷，將案
    件發回第一審法院依判決前之程序更為審判，刑事訴訟法第
    455條之10定有明文。
二、被告陳維新因於民國109年4月17日晚間7時許，在臺北市林
    森北路金聰酒店員工休息室，施用甲基安非他命1次，經檢
    察官以涉犯毒品危害防制條例第10條第2項之施用第二級毒
    品罪提起公訴，被告就被訴事實為有罪之陳述，原審改行協
    商程序，以協商判決判處被告犯施用第二級毒品罪，累犯，
    處有期徒刑6月，並諭知如易科罰金，以新臺幣1千元折算1
    日，固非無見。
三、惟查：
　㈠按起訴之程序違背規定者，應諭知不受理之判決，刑事訴訟
    法第303條第1款定有明文。此所稱起訴之程序違背規定，係
    指檢察官提起公訴之訴訟行為於程序上有違法律規定而言。
    而提起公訴之訴訟行為是否於程序上有違法律規定，原則上
    固以起訴時所存在之事項及法律規定為判斷，惟檢察官起訴
    後始發生之情事變更事由，致法院不能為實體審理及判決者
    ，亦屬「起訴之程序違背規定」（最高法院109年度台上字
    第3826號判決意旨參照）。
　㈡被告行為後，毒品危害防制條例於109年1月15日修正公布、
    同年7月15日生效施行，將施用毒品之再犯期間由「5年」改
    為「3年」，並就修正施行後仍於偵查中之案件，規定由檢
    察官逕依修正後規定處理，此觀同條例第20條第3項、第23
    條第2項、第35條之1第1款規定甚明。本案固於上開修正後
    規定生效施行前，即109年7月6日繫屬於第一審法院（見原
    審卷第3頁），惟依前揭說明，仍應適用修正之規定處理。
　㈢修正後毒品危害防制條例第20條第3項、第23條第2項規定，
    雖僅將原條文之再犯期間由「5年」改為「3年」，惟鑑於將
    施用毒品者監禁於監獄內，僅能短期間防止其接觸毒品，因
    慣用毒品產生之「心癮」根本無法根除，並慮及毒品條例施
    行多年累積之戒毒經驗及實效，暨逐步擴充之醫療、戒癮機
    構、專業人力、社區支援系統等資源，尤以同條例第24條修
    正，擴大檢察官對施用毒品者附條件緩起訴處分之範圍，使
    其能視個案具體情形給予適當多元社區處遇。本次修正後對
    於施用毒品者之思維，自應與時俱進，擺脫以往側重於「犯
    人」身分之處罰，著重其為「病患」之特質，並以「治療」
    疾病為出發點，重新評價前揭所謂「3年後再犯」之意義。
    而毒品戒除不易，須經長期且持續之治療，施用毒品者既被
    視為「病患性犯人」，最佳處遇方式即為治療。對於施用毒
    品者之治療方式，有機構外之處遇（如自行赴醫院戒癮、附
    命完成戒癮治療緩起訴處分等），或機構內之觀察、勒戒或
    強制戒治；至對施用毒品者科以刑罰，無非在運用刑罰之一
    般預防功能以嚇阻毒品之施用。監獄為執行場所而非戒癮專
    責機構，針對施用毒品者及其再犯之特性，法務部於106年1
    2月5日頒訂之「科學實證之毒品犯處遇模式計畫」，目的即
    是積極引進地區醫療體系之協助，提供毒癮戒治，落實社區
    追蹤輔導及治療之銜接，俾修復創傷、預防再犯。惟刑罰因
    涉及人身自由之基本權，故於施用毒品初犯時皆以傳統之機
    構外或機構內處遇方式治療，如再施用毒品時，始科以刑事
    責任。而當刑罰處遇仍不能有效幫助施用毒品者改善惡習時
    ，即表示無法以此方式發揮治療效果，若繼續施以刑罰只具
    懲罰功能，不僅無法戒除毒癮，更漸趨與社區隔離，有礙其
    復歸社會。基於憲法應保障人民之生存權，及根據每個國民
    生存照顧需要提供基本給付之理念，為協助施用毒品者戒除
    毒癮復歸社會，對於經監獄監禁處遇後仍再犯之施用毒品者
    ，更應恢復以機構內、外之治療協助其戒除毒癮。此即本次
    修正毒品危害防制條例第20條第3項關於施用毒品者所謂「3
    年後再犯」係何所指之立法真諦。除檢察官優先適用第24條
    命附條件緩起訴處分處遇（不論幾犯，亦無年限）外，對於
    施用毒品初犯者，應適用第20條第1項、第2項為機構內之觀
    察、勒戒或強制戒治；若於上開機構內處遇執行完畢釋放後
    ，於「3年內再犯」者，依第23條第2項規定，應依法追訴；
    倘於「3年後再犯」自應再回歸到傳統醫療體系機構內重為
    觀察、勒戒或強制戒治之治療。是對於戒除毒癮不易者，唯
    有以機構內、外處遇及刑事制裁等方式交替運用，以期能控
    制或改善其至完全戒除毒癮。故本次修正後所謂「3年後（
    內）再犯」，自應跳脫以往窠臼，以「3年」為期，建立「
    定期治療」之模式。其規定中所謂「3年後再犯」，只要本
    次再犯（不論修正施行前、後）距最近一次觀察、勒戒或強
    制戒治執行完畢釋放已逾3年者，即該當之，不因其間有無
    犯施用毒品之罪經起訴、判刑或執行而受影響（最高法院大
    法庭109年度台上大字第3826號裁定參照）。
　㈣被告前因施用毒品，經送觀察、勒戒，認無繼續施用毒品之
    傾向，於105年7月28日執行完畢釋放，並由臺灣宜蘭地方檢
    察署檢察官以105年度毒偵字第208號為不起訴處分確定。此
    後，被告雖有施用毒品，經論罪科刑並執行完畢，但不曾受
    觀察、勒戒或強制戒治等情，有本院被告前案紀錄表可稽。
    本案檢察官起訴被告施用毒品之時間即109年4月17日，距被
    告最近一次觀察、勒戒執行完畢釋放已逾3年，依上開說明
    ，符合現行毒品危害防制條例第20條第3項所定「3年後再犯
    」情形，不因被告曾犯施用毒品罪，經起訴、判刑或執行而
    受影響，自應依現行毒品條例第20條第3項、第24條等規定
    ，由檢察官基於一次性之整體規劃而重啟處遇程序，視被告
    個案情形，斟酌是否聲請觀察、勒戒，或再給予緩起訴處分
    之機會。其逕予提起公訴，法院無從替代檢察官為上開裁量
    處遇，因認本件起訴程序違背規定，且無從補正，應諭知公
    訴不受理之判決。
四、從而，本件起訴程序違背規定，應為公訴不受理之判決。原
    審未考量及此，逕依協商程序而為被告有罪之實體判決，容
    有未洽。檢察官上訴指摘原判決不當，為有理由，依上開說
    明，應由本院將原判決撤銷，發回原審，依判決前之程序更
    為適法之處理，並不經言詞辯論為之。
據上論斷，應依刑事訴訟法第455條之10第3項、第455條之11第1
項、第372條，判決如主文。
中　　華　　民　　國　　110 　年　　2 　　月　　26　　日
              　　刑事第六庭    審判長法　官  劉方慈
                                      法　官  許曉微
                                      法　官  朱嘉川
以上正本證明與原本無異。
不得上訴。
                                      書記官  尤朝松 
中　　華　　民　　國　　110 　年　　3 　　月　　3 　　日